---
title: "Meetniveaus en visualisaties"
format: html
execute:
  warning: false
---

## **Meetniveaus en visualisaties**

Op de vorige pagina heb je gezien wat een dataset is, en dat deze bestaat uit observaties (de rijen) en variabelen (de kolommen). In de sociale wetenschappen zijn er verschillende type variabelen. Deze bespreken we hier en daarbij gaan we meteen in op hoe we de data van deze variabelen het beste visueel kunnen presenteren.

Doorgaans maken we onderscheid tussen **kwalitatieve** en **kwantitatieve** variabelen.

### Kwalitatitieve variabelen

Kwalitatieve variabelen bestaan uit categorieën die een kwalitatieve eigenschap van een observatie beschrijven. Deze eigenschappen zijn niet direct in cijfers uit te drukken, zoals bij kwantitatieve variabelen. Een belangrijk aspect is dat de categorieën *discreet* zijn: ze moeten elkaar uitsluiten.

#### Staafdiagram

Laten we naar een voorbeeld kijken: geslacht. Stel dat we willen weten hoeveel mannen, vrouwen of anders-identificerenden er in de dataset zitten. Daarvoor kunnen we **staafdiagram** maken.

```{r}
# laden packages
library(readr)
library(ggplot2)
library(tidyverse)

# laden van de data
data <- read_rds("data/middelengebruik_uitgaanders.rds")

# staafdiagram maken
ggplot(data, aes(x = geslacht)) +
  geom_bar()
```

De staafdiagram geeft een visuele presentatie van het aantal mannen, vrouwen en anders-identificerenden in de dataset. Het mooie aan R is dat we de figuur visueel nog wat aantrekkelijker kunnen maken. Hiermee ga je meer oefenen tijdens de cursus.

```{r}
# staafdiagram met betere visualisatie
ggplot(data, aes(x = geslacht)) +
  geom_bar() +
  theme_bw() + # witte achtergrond
  ylab("aantal")  # label voor y-as
```

De figuur heeft nu een witte achtergrond en de y-as heeft een Nederlandstalig label.

#### Simpele tabel

Als je wilt weten hoeveel respondenten er precies in elke categorie zitten, kun je ook een simpele tabel maken.

```{r}
# tabel van geslacht
table(data$geslacht)
```

De dataset bevat in totaal dus xxx mannen, xxx vrouwen en xxx in de categorie 'anders'.

#### Nominale variabele

Geslacht is een voorbeeld van een **nominale** variabele. Dit is een kwalitatieve variabele waarin geen rangorde bestaat tussen de categorieën. De variabele bestaat uit kwalitatieve eigenschappen die van elkaar verschillen, maar je kunt niet zeggen dat de ene categorie intrinsiek 'hoger' of 'lager' is dan de ander.

#### Taartdiagram

Een andere manier om een nominale variabele te presenteren, is via een **taartdiagram**. Een taartdiagram kan snel een overzicht geven van de verhouding tussen categorieën binnen een bepaalde variabele. Doorgaans werkt een taartdiagram het beste als er een beperkt aantal categorieën zijn.

Hieronder staat een voorbeeld van taartdiagram van de variabele *manier_verkrijgen_drugs*. Dit gaat over de wijze waarop uitgaande jongeren meestal aan hun drugs komen.

```{r}
#

# samenvatten van de relevante data
drugs_verkrijgen <- data |> 
  group_by(manier_verkrijgen_drugs) |> # groeperen op variabele
  summarise(n = n()) |> # aantal respondenten per categorie berekenen
  mutate(perc = n/sum(n)) # percentages berekenen

# taartdiagram van hoe drugs worden verkregen
ggplot(drugs_verkrijgen, aes(x="", y=perc, fill=manier_verkrijgen_drugs)) +
  geom_bar(stat="identity", width=1) +
  coord_polar("y", start = 0) +
  theme_void()
```

De

Een kwalitatieve variabele waarbij er *wel* een bepaalde rangorde (hiërarchie) tussen de categorieën is, noemen we een **ordinale** variabele.

(subjectieve gezondheid toevoegen als variabele)

Kwantitatieve variabelen zijn numeriek en bestaan dus uit cijfers.
