---
title: "Centrum- en spreidingsmaten"
format: html
execute:
  warning: false
---

Inmiddels zijn we bekend met datasets, observaties, variabelen, meetniveaus en figuren. We hebben ook benoemd dat statistiek draait om het analyseren van *variatie* met behulp van de variabelen die in onze dataset zitten. Denk aan: variatie in drugsgebruik, leeftijden en opleidingsniveau. Om de variatie te analyseren maken we gebruik van diverse centrum- en spreidingsmaten. De meeste hiervan zul je herkennen van eerdere wiskundelessen die je hebt gehad.

## Centrummaten

### Gemiddelde

Het gemiddelde van een variabele berekenen we simpelweg door alle waardes bij elkaar op te tellen en dan de som te delen door het aantal observaties *n*. Dit gaat middels de volgende formule.

$$
\bar{x}=\frac{\sum_{i=1}^{n}{x_i}}{n}
$$

$$
S^2=\frac{\sum_{i=1}^{n}{(x_i-\bar{x})^2}}{n-1}
$$

$$
\sigma^2=\frac{\sum_{i=1}^{n}(x_i-\mu)^2}{N}
$$

$$
z=\frac{x-\bar{x}}{S}
$$

$$
s.e. =\frac{S}{\sqrt{n}}
$$

Formules berekenen en statistische toetsen uitvoeren kunnen we ook handmatig in R doen. Dit is leerzaam, omdat het intuïtie creëert voor hoe je statististisch onderzoek moet uitvoeren. In onderstaand voorbeeld berekenen we in R het gemiddelde van een cijferreeks.

```{r}
(3 + 5 + 5 + 7 + 10) / 5
```

Het gemiddelde van deze cijferreeks met 5 getallen is dus 6. In plaats van handmatig kun je het ook door een functie in R doen:

```{r}
# vector aanmaken
x <- c(3, 5, 5, 7, 10)
print(x)

# gemiddelde berekenen
mean(x)
```

Eerst hebben we een vector, of eigenlijk een variabele, aangemaakt met de vijf waardes. Via de functie *mean()* bereken je het gemiddelde.

### Mediaan

De mediaan is het getal waar het midden van het aantal observaties is bereikt (50%), oftewel de middelste observatie.

Bij de cijferreeks (3, 5, [5]{.underline}, 7, 10) is dit 5.

Bij een even aantal cijfers zoals (3, 5, 5, 6, 7, 10) neem je het midden van de middelste twee getallen. In dit geval is dat 5,5 (tussen 5 en 6).

In R bereken je de mediaan via de functie *median().*

```{r}
# oneven aantal observaties
median(x)

# even aantal observaties
y <- c(3, 5, 5, 6, 7, 10)
print(y)

median(y)
```

### Modus

De modus is de waarde of categorie die het vaakst voorkomt in een variabele.

Bij de cijferreeks (3, 5, 5, 7, 10) is dit 5 omdat deze tweemaal voorkomt en de rest slechts een keer.

R bereken je de modus via de functie *mfv().*

```{r}
# package laden
library(modeest)

# modus berekenen
mfv(x)
```
