---
title: "Meetniveaus en visualisaties"
format: html
execute:
  warning: false
---

{{< include _setup.qmd >}}

Op de vorige pagina heb je gezien wat een dataset is, en dat deze bestaat uit observaties (de rijen) en variabelen (de kolommen). In de basis zijn er vier manieren om variabelen meetbaar te maken (ook wel: operationaliseren). We noemen deze manieren **meetniveaus.** Elk meetniveau verschaft een ander soort informatie. We bespreken hier de vier meetniveaus en daarbij gaan we meteen in op hoe we de informatie die de variabelen verschaffen het beste visueel kunnen presenteren.

Doorgaans maken we onderscheid tussen **kwalitatieve** en **kwantitatieve** variabelen.

## Kwalitatieve variabelen

Kwalitatieve variabelen bestaan uit categorieën die een kwalitatieve eigenschap van een observatie beschrijven. Deze eigenschappen zijn niet direct in cijfers uit te drukken, zoals bij kwantitatieve variabelen. Een belangrijk aspect is dat de categorieën *discreet* zijn: ze moeten elkaar uitsluiten.

### Staafdiagram

Laten we naar een voorbeeld kijken: geslacht. Stel dat we willen weten hoeveel mannen, vrouwen of anders-identificerenden er in de dataset zitten. Daarvoor kunnen we **staafdiagram** maken met *ggplot()*.

```{r}
# staafdiagram maken
ggplot(data_uitgaan, aes(x = geslacht)) + # data en variabele selecteren
  geom_bar() # staafdiagram
```

De staafdiagram geeft een visuele presentatie van het aantal mannen, vrouwen en anders-identificerenden in de dataset. Het mooie aan R is dat we de figuur visueel nog wat aantrekkelijker kunnen maken. Hiermee ga je meer oefenen tijdens de cursus.

```{r}
# staafdiagram met betere visualisatie
ggplot(data_uitgaan, aes(x = geslacht)) +
  geom_bar() +
  theme_bw() + # witte achtergrond
  ylab("aantal")  # label voor y-as
```

De figuur heeft nu een witte achtergrond en de y-as heeft een Nederlandstalig label.

### Simpele tabel

Als je wilt weten hoeveel respondenten er precies in elke categorie zitten, kun je ook een simpele tabel maken met de functie *table()*.

```{r}
# tabel van geslacht
table(data_uitgaan$geslacht)
```

De dataset bevat in totaal dus xxx mannen, xxx vrouwen en xxx in de categorie "anders".

### Nominale variabele

Geslacht is een voorbeeld van een **nominale** variabele. Dit is een kwalitatieve variabele waarin geen rangorde bestaat tussen de categorieën. Mannen hebben niet intrinsiek meer waarde dan vrouwen, of andersom. De variabele bestaat uit discrete categorieën die elkaar uitsluiten, maar je kunt niet zeggen dat de ene categorie 'hoger' of 'lager' is dan de ander.

### Taartdiagram

Een andere manier om een nominale variabele te presenteren, is via een **taartdiagram**. Een taartdiagram kan snel een overzicht geven van de verhouding tussen categorieën binnen een bepaalde variabele. Doorgaans werkt een taartdiagram het beste als er een beperkt aantal categorieën zijn.

Hieronder staat een voorbeeld van taartdiagram van de variabele manier_verkrijgen_drugs. Dit gaat over de wijze waarop uitgaande jongeren meestal aan hun drugs komen.

```{r}
# samenvatten van de relevante data
drugs_verkrijgen <- data_uitgaan |>
  filter(!is.na(manier_verkrijgen_drugs)) |> # missende waarden verwijderen
  group_by(manier_verkrijgen_drugs) |> # groeperen op variabele
  summarise(n = n()) |> # aantal respondenten per categorie berekenen
  mutate(perc = round(n/sum(n) * 100, 1)) # percentages berekenen en afronden op 1 decimaal

# taartdiagram van hoe drugs worden verkregen
ggplot(drugs_verkrijgen, aes(x= "", y = perc, fill = manier_verkrijgen_drugs)) + 
  # percentages (y) en categorieen (fill) selecteren
  geom_bar(stat = "identity", width = 1) +
  coord_polar("y", start = 0) + # optie voor taartdiagram 
  theme_void() # achtergrond weghalen
```

Je kan zien dat er best wat regels code nodig zijn om deze taartdiagram te maken. Hoe dat precies in zijn werk gaat, wat elke regel doet, gaan we tijdens de practica behandelen.

De taartdiagram weergeeft het aandeel per categorie van hoe jongeren doorgaans aan hun drugs komen. We kunnen de presentatie van de taartdiagram echter nog verbeteren.

```{r}
# taartdiagram van hoe drugs worden verkregen
ggplot(drugs_verkrijgen, aes(x= "", y = perc, fill = manier_verkrijgen_drugs)) + 
  geom_bar(stat = "identity", width = 1, colour = "white") + # witte randen toevoegen
  coord_polar("y", start = 0) +
  theme_void() + 
  geom_text(aes(label = perc), position = position_stack(vjust = 0.5)) + # percentages als labels toevoegen   
  labs(fill = "Manieren van drugs verkrijgen (%)") # titel voor legenda
```

We hebben nu een duidelijk inzicht in hoe jongeren die drugs gebruiken hier aan komen. Zo zien we bijvoorbeeld dat ongeveer xx procent dit via een dealer koopt, en ongeveer een kwart het koopt via vrienden/kennissen en een kwart het van deze krijgt.

Dit toont meteen een relevante bevinding uit de literatuur over drugsgebruik onder jongeren, namelijk dat de helft van de jongeren hun drugs verkrijgen via "*sorting*" (zie [Parker et al., 2002](https://journals.sagepub.com/doi/10.1177/003803850203600408)). Dat wil zeggen, dat een bekende uit een vrienden- of kennissenkring iemand van drugs voorziet eerder dan een dealer.

### Ordinale variabele

Een kwalitatieve variabele waarbij er *wel* een bepaalde rangorde (hiërarchie) tussen de categorieën is, noemen we een **ordinale** variabele.

Laten we weer naar een voorbeeld kijken. In de enquête is gevraagd hoe jongeren hun eigen gezondheid over het algemeen beoordelen. Voor een ordinale variabele maken we in principe altijd een staafdiagram.

```{r}
# staafdiagram van ervaren gezondheid
ggplot(data_uitgaan, aes(x = ervaren_gezondheid)) +
  geom_bar() +
  theme_bw() + 
  ylab("aantal") +
  xlab ("ervaren gezondheid")
```

De staafdiagram toont dat het grootste deel hun gezondheid als "goed" beoordeelt. Een relatief klein deel van de jongeren beoordeelt hun gezondheid als "matig" of zelfs "slecht".

Dit voorbeeld illustreert een relevant kenmerk van ordinale variabelen: er is een bepaalde rangorde tussen de categorieën, maar de afstand ertussen is niet per se gelijk. Zo is de stap van "matig" naar "goed" bijvoorbeeld kwalitatief anders dan de stap van "zeer goed" naar "uitstekend". Hierin verschilt een ordinale variabele doorgaans van een kwantitatieve variabele, bij de laatste is de afstand tussen waarden (1-2-3 etc.) in principe altijd gelijk.

Bij een ordinale variable kan het echter ook zijn dat de afstand tussen categorieën als gelijk wordt gezien. Als je bijvoorbeeld een antwoord op een stelling meet met de volgende antwoordcategorieën:

- helemaal mee oneens
- mee oneens
- niet mee oneens / niet mee eens
- mee eens
- helemaal mee eens

Dan wordt vaak aangenomen dat de afstand tussen de categorieën gelijk is. Zie verderop onder het kopje @sec-meetniveaubepalen meer uitleg hierover.

## Kwantitatieve variabelen

Kwantitatieve variabelen zijn numeriek en bestaan dus uit cijfers. De afstand tussen waarden is altijd gelijk en er zit een rangorde in. Bijvoorbeeld bij een rapportcijfer van 1 t/m 10 is de afstand tussen 2 en 3 hetzelfde als de afstand tussen 7 en 8. Kwantitatieve variabelen worden soms ook wel lineaire of continue variabelen genoemd.

### Interval en ratio variabelen

Er zijn twee types kwantitatieve variabelen: **interval** en **ratio**. Het verschil tussen deze twee types is dat een interval variabele geen *absoluut nulpunt* kent en een ratio variabele wel. Een absoluut nulpunt is wanneer de laagste waarde van een variabele nul is en het niet mogelijk is dat er een nog logische waarde daaronder bestaat.

Leeftijd is bijvoorbeeld een ratio variabele, je kunt namelijk niet jonger dan 0 jaar zijn. Geboortejaar, aan de andere kant, is weer een interval variabele. De christelijke jaartelling begint bij het jaar 0, maar dat is eigenlijk arbitrair omdat de jaren daarvoor ook geteld worden. Het specifieke karakter van de variabele bepaalt dus het meetniveau.

(nog een voorbeeld hier?)

Voor een lineaire variabele met relatief weinig unieke waarden gebruiken we meestal een staafdiagram. Zie hieronder een voorbeeld van de variabele leeftijd.

```{r}
# staafdiagram van leeftijd
ggplot(data_uitgaan, aes(x = as.factor(leeftijd))) +
  geom_bar() +
  theme_bw() + 
  ylab("aantal") +
  xlab ("leeftijd")
```

De staafdiagram toont dat relatief veel respondenten tussen 21 en 24 jaar zijn, een leeftijd waarop jongeren veel uitgaan.

### Histogram

Voor een lineaire variabele met juist relatief veel unieke waarden gebruiken we meestal een histogram. Bij een een histogram worden bepaalde waardes gegroepeerd tot één staaf, waardoor de presentatie overzichtelijk blijft. Dit is hieronder weergeven voor de variabele gemoed_dinsdag_na_xtc*.* Dit is een score tussen de 0 en 100 die respondenten hebben gegeven hoe zich voelen op de dinsdag na xtc-gebruik in het weekend, waarbij 0 voor negatief staat en 100 voor positief.

```{r}
# histogram van gemoedstoestand op dinsdag na XTC gebruik
ggplot(data_uitgaan, aes(x = gemoed_dinsdag_na_xtc)) +
  geom_histogram(bins = 50) +
  theme_bw() + 
  ylab("aantal") +
  xlab ("gemoedstoestand (negatief - positief)") +
  xlim(0, 100)
```

## Meetniveau bepalen {#sec-meetniveaubepalen}

Het kan soms lastig zijn om het meetniveau te bepalen als je hier nog weinig ervaring mee hebt. Het belangrijkste is altijd om goed te blijven nadenken over de criteria die een meetniveau bepalen en hoe die van toepassing zijn op een variabele. Daarbij kun je jezelf steeds vragen stellen als:

- Bestaat deze variabele uit cijfers (numeriek/kwantitatief) of kwalitatieve categorieën?
- Is er een rangorde of hiërarchie tussen de categorieën? En in hoeverre is er een gelijke afstand tussen de waarden (1-2-3 ... of, slecht - matig - goed)?
- Heeft de variabele een absoluut nulpunt?

Belangrijk om te onthouden is dat veel variabelen geen inherent meetniveau hebben. Het hangt af van de keuzes van de onderzoeker. Dat wil zeggen dat *hoe* ze worden gemeten leidend is voor welk meetniveau een variabele heeft.

Leeftijd kun je bijvoorbeeld meten door respondenten hun leeftijd als cijfer te laten invullen bij de vragenlijst (bijvoorbeeld 18, 24 of 33). Dan krijg je een ratio variabele. Je kunt als antwoordopties in een vragenlijst echter ook leeftijdscategorieën geven: 1) 16-20 jaar 2) 21-25 jaar 3) 26-30 jaar, etc. In dat geval meet je leeftijd als een ordinale variabele, omdat de deze nu uit categorieën bestaat met een rangorde waarvan de afstand tussen categorieën gelijk is.

Om het nog wat ingewikkelder te maken: je kunt variabelen ook aanpassen in R waardoor het meetniveau verandert. Dit kan middels hercoderen, iets waarmee je verder gaat oefenen in deze cursus.

Om dat met een kort voorbeeld te illustreren. Hieronder staan de eerste zes observaties op de variabele leeftijd.

```{r}
# inspecteren eerste observaties leeftijd
head(data_uitgaan$leeftijd)
```

Je kunt zien dat de eerste respondent 22 jaar is, de tweede 23 jaar, de derde 18 jaar, etc. Leeftijd is hier gemeten als kwantitatieve variabele.

Nu hercoderen we deze leeftijden naar categorieën zoals hierboven aangegeven.

```{r}
# hercoderen variabele leeftijd (van numeriek naar categorieën)
data_uitgaan$leeftijd_cat <- recode_values(data_uitgaan$leeftijd,
                                   16:20 ~ "16-20 jaar",
                                   21:25 ~ "21-25 jaar",
                                   26:30 ~ "26-30 jaar",
                                   31:35 ~ "31-35 jaar")
# nieuwe variabele leeftijd_cat inspecteren
head(data_uitgaan$leeftijd_cat)
```

Je ziet dat elke respondent nu in een categorie valt die hoort bij zijn of haar leeftijd. De eerste respondent valt bijvoorbeeld in de categorie '21-25 jaar' en de derde in categorie '16-20 jaar'. We hebben zojuist van een ratio variabele een ordinale variabele gemaakt!

Let op dat de transformatie andersom niet mogelijk is: je kunt niet zomaar van een ordinale variabele een kwantitatieve variabele maken. Van respondenten in de categorie '16-20 jaar' weet je bijvoorbeeld niet hun exacte leeftijd op basis van de informatie van deze variabele.

Ten slotte zul je onderzoek vaker **dichotome** (ook wel: binaire) **variabelen** tegenkomen. Dit is een variabele die uitsluitend uit twee antwoordmogelijkheden of waarden bestaat. Dit kunnen in principe zowel nominale als ordinale variabelen zijn. Bijvoorbeeld:

- Nominaal: alcohol gedronken laatste jaar (ja/nee)
- Ordinaal: leeftijd gemeten in twee categorieën (jonger dan 18 jaar/18 jaar of ouder)

In sommige gevallen worden de antwoordcategorieën van dichotome variabelen ook als 0/1 weergeven, waardoor het in principe numerieke waarden worden maar kwalitatieve variabelen blijven. Dit is handig om mee te rekenen, bijvoorbeeld als je het aandeel respondenten wil berekenen dat alcohol heeft gedronken het laatste jaar ('0' voor nee en '1' voor ja). Hier komen we in de practica op terug.

## Samenvatting

Het meetniveau gaat over het type variabele en wat voor soort informatie deze bevat. Zoals we later zullen zien, is dit belangrijk om te weten wat voor soort statistische toets we kunnen uitvoeren. We onderscheiden de volgende meetniveaus (tussenhaakjes staat welke figuur we meestal gebruiken):

- nominaal (staaf- of taartdiagram)
- ordinaal (staafdiagram)
- interval (staafdiagram of histogram)
- ratio (staafdiagram of histogram)
