---
title: "Centrum- en spreidingsmaten"
format: html
execute:
  warning: false
---

{{< include _setup.qmd >}}

Inmiddels zijn we bekend met datasets, observaties, variabelen, meetniveaus en figuren. We hebben ook benoemd dat statistiek draait om het analyseren van *variatie* met behulp van de variabelen die in onze dataset zitten. Denk aan: variatie in drugsgebruik, uitgaangsgedrag, leeftijden en opleidingsniveau. Om de variatie te analyseren maken we gebruik van diverse centrum- en spreidingsmaten. De meeste hiervan zul je herkennen van eerdere wiskundelessen die je hebt gehad.

## Centrummaten

### Gemiddelde

Het gemiddelde $\bar{x}$ berekenen we simpelweg door voor de variabele $x$ alle observaties bij elkaar op te tellen $\sum_{i=1}^n{x_i}$ en dan te delen door het aantal observaties $n$. Dit gaat middels de volgende formule.

$$
\bar{x}=\frac{\sum_{i=1}^{n}{x_i}}{n}
$$

Formules berekenen en statistische toetsen uitvoeren kunnen we ook handmatig in R doen. Dit is leerzaam, omdat het intuïtie creëert voor hoe je statistisch onderzoek moet uitvoeren.

Stel we nemen vijf respondenten uit de dataset en bekijken hun leeftijd. We vinden de volgende observaties voor leeftijd: 16, 22, 22, 28 en 33.

Hieronder berekenen we in R de gemiddelde leeftijd van deze vijf respondenten.

```{r}
# handmatig gemiddelde berekenen
(16 + 22 + 22 + 28 + 33) / 5
```

De gemiddelde leeftijd van deze vijf respondenten is is dus 24,2. In plaats een handmatige berekening kun je het ook berekenen middels de functie *mean()* in R:

```{r}
# vector aanmaken
x <- c(16, 22, 22, 28, 33)
print(x)

# gemiddelde berekenen
mean(x)
```

Eerst hebben we een vector, of eigenlijk een variabele, aangemaakt met de vijf observaties. Via de functie *mean()* bereken je vervolgens het gemiddelde.

### Mediaan

De mediaan is het getal waar het midden van het aantal observaties is bereikt (50%), oftewel de middelste observatie.

Bij de leeftijdsreeks (16, 22, [22]{.underline}, 28, 33) is dit 22 jaar.

Bij een even aantal cijfers zoals (16, 22, 22, 25, 28, 33) neem je het midden van de middelste twee getallen. In dit geval is dat 23,5 (tussen 22 en 25 jaar).

In R bereken je de mediaan via de functie *median().*

```{r}
# oneven aantal observaties
median(x)

# even aantal observaties
y <- c(16, 22, 22, 25, 28, 33)
print(y)

median(y)
```

### Modus

De modus is de waarde die het vaakst voorkomt in een variabele.

Bij de leeftijdsreeks (16, [22]{.underline}, [22]{.underline}, 28, 33) is dit 22 jaar omdat deze leeftijd tweemaal voorkomt en de rest slechts één keer.

In R bereken je de modus via de functie *mfv().*

```{r}
# modus berekenen
mfv(x)
```

## Spreidingsmaten

Tekst toevoegen over belang spreiding =\> Joost

### Bereik, minimum en maximum

Het bereik $R$ van een variabele is de afstand tussen de laagste (minimum: $x_{min}$) en hoogste (maximum: $x_{max}$) waarde. Dit bereken je eenvoudig door de hoogste waarde minus de laagste waarde te nemen:

$$R=x_{max}-x_{min}$$

Bij de leeftijdsreeks (16, 22, 22, 28, 33) is het minimum 16 en het maximum 33. Het bereik is dus $R=x_{max}-x_{min}=33-16=17$

```{r}
# handmatig bereik berekenen
33 - 16
```

Je kunt in R het minimum en maximum opvragen met de functies *min()* en *max()*. Ook kun je allebei tegelijk krijgen met de functie *range()*

```{r}
# minimum opvragen
min(x)

# maximum opvragen
max(x)

# minimum en maximum opvragen
range(x)
```

De functie *range()* geeft je alleen het minimum en maximum. Als je het bereik wilt weten, moet je zelf het minimum van het maximum aftrekken:

```{r}
# bereik berekenen
max(x) - min(x)
```

### Variantie

De variantie is een maat voor de spreiding van een variabele die aangeeft hoeveel de waardes onderling van elkaar verschillen. In de statistiek van de sociale wetenschappen zijn er twee soorten variantie: de populatievariantie en steekproefvariantie. Hier komen we later op terug, we rekenen nu voorlopig verder met de steekproefvariantie. De formule daarvoor is:

$$
S^2=\frac{\sum_{i=1}^{n}{(x_i-\bar{x})^2}}{n-1}
$$ De steekproefvariantie $S^2$ kun je bereken in een aantal stappen.

Dit doen we aan de hand van de leeftijdsreeks (16, 22, 22, 28, 33) en het gemiddelde hiervan $\bar{x}$ = 24,2

Eerst berekenen we voor elke observatie de afstand tot het gemiddelde (de deviatie):

| $x_i$ |  $x_i-\bar{x}$   |
|:-----:|:----------------:|
|  16   | 16 - 24,2 = -8,2 |
|  22   | 22 - 24,2 = -2,2 |
|  22   | 22 - 24,2 = -2,2 |
|  28   | 28 - 24,2 = 3,8  |
|  33   | 33 - 24,2 = 8,8  |

De optelsom van alle deviaties moet altijd nul zijn: -8,2 + -2,2 + -2,2 + 3,8 + 8,8 = 0

In de volgende stap kwadrateren we alle deviaties:

| $x_i$ |  $x_i-\bar{x}$   | $(x_i-\bar{x})^2$  |
|:-----:|:----------------:|:------------------:|
|  16   | 16 - 24,2 = -8,2 | $(-8,2)^2 = 67,24$ |
|  22   | 22 - 24,2 = -2,2 | $(-2,2)^2 = 4,84$  |
|  22   | 22 - 24,2 = -2,2 | $(-2,2)^2 = 4,84$  |
|  28   | 28 - 24,2 = 3,8  |  $3,8^2 = 14,44$   |
|  33   | 33 - 24,2 = 8,8  |  $8,8^2 = 77,44$   |

Daarvan nemen we de som der kwadraten $\sum_{i=1}^{n}{(x_i-\bar{x})^2}$ : 67,24 + 4,84 + 4,84 + 14,44 + 77,44 = 168,8

In de laatste stap delen we de som der kwadraten door het aantal observaties minus één ($n-1$) :

168,8 / (5-1) = 42,2

De steekproefvariantie van de leeftijd van vijf respondenten is dus 42,2.

Deze stappen kunnen we ook in R uitvoeren.

```{r}
# deviatie voor elke leeftijd
x_deviatie <- x - mean(x) # voor elke waarde van x minus het gemiddelde
print(x_deviatie)

# kwadrateren van deviaties
x_deviatie_kwa <- x_deviatie^2 # voor elke deviatie het kwadraat nemen
print(x_deviatie_kwa)

# som der kwadraten
sum(x_deviatie_kwa) # sum() neemt de som van een vector

# steekproefvariantie berekenen
variantie_stkpr <- sum(x_deviatie_kwa) / (length(x) - 1) # length() berekent het aantal rijen
print(variantie_stkpr)
```

In R kun je met de functie *var()* de steekproefvariantie ook direct berekenen

```{r}
# steekproefvariantie 
var(x)
```

### Standaarddeviatie

De variantie is een handig getal om mee te rekenen, maar heeft meestal op zichzelf niet zoveel betekenis. Daarom wordt in onderzoek gebruik gemaakt van de standaarddeviatie (ook wel standaardafwijking genoemd). In combinatie met het gemiddelde en het bereik, geeft de standaarddeviatie meestal een redelijke indicatie van de spreiding van een lineaire variabele (hier komen we later weer op terug). Hoewel wiskundig niet helemaal correct, wordt de standaarddeviatie ook wel gezien als 'de gemiddelde afstand tot het gemiddelde'.

De standaarddeviatie is de wortel van de steekproefvariantie:

$$
S=\sqrt\frac{\sum_{i=1}^{n}{(x_i-\bar{x})^2}}{n-1}
$$

De standaarddeviatie van ons voorbeeld met de leeftijd van vijf respondenten is:

$S=\sqrt{42,2}=6,50$

Je zou dus kunnen zeggen dat een willekeurige persoon van de vijf respondenten 'gemiddeld' 6,5 jaar afwijkt van de gemiddelde leeftijd van 24,2 jaar.

```{r}
# standaarddeviatie berekenen
sqrt(variantie_stkpr) # sqrt() berekent de wortel over een getal/vector
```

Je kunt de standaarddeviatie ook direct in R krijgen met *sd()*

```{r}
# standaarddeviatie
sd(x)
```

## Toepassing op de dataset

We hebben hierboven middels een eenvoudig voorbeeld laten zien hoe de centrum- en spreidingsmaten berekend worden. In onderzoek willen we deze informatie voor variabelen in de hele dataset weten, zodat we snel kunnen zien hoe onze data in elkaar zit.

We vragen hier het gemiddelde, de mediaan en de modus op voor leeftijd in de complete dataset.

```{r}
# centrummaten opvragen
mean(data_uitgaan$leeftijd) # gemiddelde
median(data_uitgaan$leeftijd) # mediaan
mfv(data_uitgaan$leeftijd) # modus
```

De gemiddelde leeftijd is 23,5 jaar, de mediaan is 23 jaar en de modus is 22 jaar. Deze waarden liggen dus dicht bij elkaar.

We kunnen ook het minimum, maximum, bereik en de standaarddeviatie berekenen.

```{r}
# spreidingsmaten opvragen
range(data_uitgaan$leeftijd) # minimum en maximum
max(data_uitgaan$leeftijd) - min(data_uitgaan$leeftijd) # bereik
sd(data_uitgaan$leeftijd) #standaarddeviatie
```

De minimumleeftijd is 16 jaar, de maximumleeftijd is 35 jaar en het leeftijdsbereik is 19 jaar. De standaarddeviatie is 4,8 jaar.

Veel van deze statistieken (min., max., mediaan, gemiddelde) kun je ook in één keer bekijken middels de functie *summary()*

```{r}
# meerdere statistieken tegelijkertijd opvragen
summary(data_uitgaan$leeftijd)
```

Je ziet dat de *summary()* functie ook de waardes voor 1st Qu. en 3rd Qu. geeft. Dit zijn het eerste en derde kwartiel, de grenzen waarbij respectievelijk 25% (Q1) en 75% (Q3) van de data ligt. In dit geval dus 20,0 en 27,0 jaar. Het tweede kwartiel (Q2) is de mediaan, dit is op de grens van 50% van de data.

### Doosdiagram

Ten slotte is er ook een manier om de spreiding van een lineaire variabele te visualiseren. Dit is via een **doosdiagram**.

```{r}
# doosdiagram maken
ggplot(data_uitgaan, aes(x = leeftijd)) + 
  geom_boxplot() # doosdiagram
```

Zoals we inmiddels hebben gezien, kan de presentatie van de figuur kan nog verbeterd worden.

```{r}
# doosdiagram maken
ggplot(data_uitgaan, aes(x = leeftijd)) + 
  geom_boxplot() + # doosdiagram
  theme_bw() +
  scale_x_continuous(breaks = seq(16, 35, by = 1)) + # aanpassen labels x-as, van 16 tot 35 met steeds 1 eenheid ertussen (1 jaar)
  scale_y_continuous(breaks = NULL) # verwijderen labels y-as (hebben geen betekenis hier)

```

Een doosdiagram weergeeft de spreiding van een variabele en bevat het minimum en maximum, en de grenzen van het 1ste kwartiel (Q1), mediaan (Q2) en 3de kwartiel (Q3). De afstand tussen het 1ste en 3de kwartiel wordt ook wel de **interkwartielafstand** genoemd.

Je kunt aan bovenstaande figuur bijvoorbeeld zien dat alle waarden tussen het 1ste kwartiel en mediaan tussen de 20 en 23 jaar liggen. Het hoogste kwartiel (Q4) omvat relatief veel leeftijden, van 27 tot 35 jaar.

Vergelijk deze doosdiagram met de staafdiagram van leeftijd uit het vorige hoofdstuk. Je ziet dat er verschillende manieren zijn om data te visualiseren.

Nog toe te voegen aan formuleblad:

$$ \sigma^2=\frac{\sum_{i=1}^{n}(x_i-\mu)^2}{N} $$

$$ z=\frac{x-\bar{x}}{S} $$

$$ s.e. =\frac{S}{\sqrt{n}} $$
